【裁判字號】    96,簡上,76
【裁判日期】    980225
【裁判案由】    土地所有權移轉登記
【裁判全文】
臺灣嘉義地方法院民事判決  96年度簡上字第76號
上  訴  人  甲○○
            丙○○
共      同
訴訟代理人  陳君聖
被上訴人    乙○
訴訟代理人  黃木春律師
上列當事人間請求土地所有權移轉登記事件，上訴人對於中華民
國96年5月31日本院朴子簡易庭95年度朴簡字第58號第一審判決
提起上訴，本院管轄之第二審合議庭於中華民國98年2月9日言詞
辯論終結，判決如下：
    主      文
原判決廢棄。
被上訴人應將坐落嘉義縣六腳鄉○○段1069地號、面積13778.7
平方公尺之土地所有權應有部分一萬分之二百九十二移轉登記予
上訴人甲○○。
被上訴人應將坐落嘉義縣六腳鄉○○段1069地號、面積13778.7
平方公尺之土地所有權應有部分一萬分之二百九十二移轉登記予
上訴人丙○○。
第一、二審訴訟費用，由被上訴人負擔。
    事實及理由
一、上訴人起訴主張：坐落嘉義縣六腳鄉○○段1069地號（重測
    前為嘉義縣六腳鄉○○段616地號)、面積13778.7平方公尺
    土地 (下稱系爭土地）原為被上訴人與他人所共有，被上訴
    人之所有權應有部分為四分之一，於民國65年4月6日，被上
    訴人與上訴人分別訂定土地建築改良物買賣契約 (以下簡稱
    系爭買賣契約)，將系爭土地如附圖所示、面積各403平方公
    尺 (即121.91坪)之Ａ、Ｂ部分 (下稱系爭土地Ａ、Ｂ部分
    ），分別出售予上訴人丙○○及訴外人黃哲曾，惟當時因受
    限於土地法及農業發展條例之相關規定，故未能辦理所有權
    移轉登記，雙方遂約定於日後能辦理所有權移轉登記時，被
    上訴人即應將系爭土地Ａ、Ｂ部分，辦理所有權移轉登記予
    丙○○及黃哲曾，又上訴人以系爭買賣契約向被上訴人各購
    買系爭土地A、B部分，面積各403平方公尺，系爭土地13778
    .7 平方公尺，上訴人所各自買受者占土地權利範圍10000分
    之292，而被上訴人之應有部分為四分之一，被上訴人復於
    82年12月7日，出具土地買賣契約書1紙，再度確認兩造各就
    系爭土地Ａ、Ｂ部分之買賣關係，迨89年間因農地不得分割
    及移轉為共有之規定業已刪除，上訴人丙○○及黃哲曾之繼
    承人即上訴人甲○○（黃哲曾於95年1月2日死亡，其繼承人
    已協議此部分由甲○○繼承）遂要求被上訴人履行上開買賣
    契約，詎被上訴人竟否認有此土地買賣之情事等語。爰本於
    買賣契約及繼承之法律關係提起本件訴訟，並聲明請求：(一)
    被上訴人應將坐落嘉義縣六腳鄉○○段1069地號土地所有權
    應有部分292/10000移轉登記予上訴人甲○○。(二)被上訴人
    應將坐落嘉義縣六腳鄉○○段1069地號土地所有權應有部分
    292/10000移轉登記予上訴人丙○○。經原審為上訴人敗訴
    判決，上訴人聲明不服，提起上訴，並補陳：
(一)坐落嘉義縣六腳鄉○○段1069地號（重測前為嘉義縣六腳鄉
    ○○段616地號），地目為旱地，面積13,778.70平方公尺，
    為被上訴人與其他共有人分別共有，被上訴人之所有權應有
    部分為四分之一。訴外人黃哲曾之繼承人有黃侯雪霞、甲○
    ○、黃韻及黃芳香，且其繼承人已協議分割被繼承人黃哲
    曾之遺產，而由上訴人甲○○分得被繼承人黃哲曾所有位於
    嘉義縣六腳鄉蒜東村8鄰271之2號房屋（稅籍編號：0000000
    0000），就該房屋亦已完成房屋稅籍名義變更登記。上訴人
    甲○○所有位於嘉義縣六腳鄉蒜東村8鄰271之2號房屋，建
    築於系爭土地上，黃哲曾之繼承人已協議系爭買賣契約之債
    權由甲○○繼承。
(二)65 年4月6日2份契約被上訴人之印文均為真正，因65年4月6
    日2份契約原本與被上訴人乙○於61年7月19日於嘉義縣六腳
    鄉戶政事務所設立印鑑登記之印鑑卡之印文，經送請內政部
    警政署刑事警察局鑑定結果，此2類資料上印文相符，即上
    訴人提出之65年4月6日土地買賣契約原本上乙○之印文與被
    上訴人乙○於61年7月19日設定於嘉義縣六腳鄉戶政事務所
    辦理印鑑登記印鑑卡上之印鑑印文，二者相同，是上訴人提
    出之65年4月6日土地買賣契約為真正。雖82年12月7日土地
    買賣契約上出賣人乙○簽名字跡及與台灣嘉義地方法院檢察
    署77年度偵字第3916號、79年度執字第0155號卷、高等法院
    台南分院78年度上訴字第1189號卷及當庭筆跡等簽名，經法
    務部調查局95年12月25日鑑定通知書上記載字跡筆畫特徵不
    同，且其上乙○印文因印泥淤積，無法確認紋線特徵，無法
    鑑定異同，但皆不影響65年4月6日土地買賣契約的真正。雖
    被上訴人辯稱61年間印鑑證明非其親自辦理，並稱迄86年1
    月10日始親自辦理印鑑證明，或辯稱86年以前留存之印鑑證
    明連同印章一併交由母親保管，但印鑑登記依印鑑登記法第
    5條規定以親自辦理為限，被上訴人主張61年7月19日之印證
    登記非其本人辦理，此變態事實需由被上訴人舉證。且被上
    訴人分別於77年5月3日、84年6月21日、84年10月14日將四
    筆土地分別出賣與上訴人甲○○之被繼承人黃哲曾，並已完
    成所有權移轉登記，而上開買賣契約書上被上訴人的印文，
    與77年4月27日、82年9月18日、84年3月24日印鑑證明上被
    上訴人之印文，經鑑定後經重疊比對紋線大致相符，是認61
    年7月19日印鑑登記為被上訴人親自登記、辦理。又被上訴
    人係於61年7月19日設立印鑑登記，迄86年11月10日為印鑑
    變更登記，此期間並無任何印鑑變更登記之申請，是被上訴
    人辯稱於七十餘年間辦理印鑑登記云云，與事實不符。
(三)原農業發展條例及土地法均明訂農地不得分割或移轉為共有
    之強制規定，但於89年1月26日修正公布，刪除土地法第30
    條及農業發展條例第30條關於農地不得分割及移轉為共有等
    規定，並於89年1月28日生效，故目前法規均不禁止農地分
    割及移轉為共有。系爭買賣契約約定日後如能辦理所有權移
    轉登記時，出賣人應無條件將系爭土地移轉予買受人。系爭
    土地於89年1月28日因土地法第30條及農業發展條例第30條
    關於農地不得分割及移轉為共有等規定，因修法而刪除，消
    滅時效應自89年1月28日起算，時效尚未消滅。
(四)上訴人之上訴聲明：(1)原判決廢棄。(2)被上訴人應將坐落嘉
    義縣六腳鄉○○段1069地號、面積13778.7平方公尺之土地
    所有權應有部分一萬分之二百九十二移轉登記予上訴人甲○
    ○。(3)被上訴人應將坐落嘉義縣六腳鄉○○段1069地號、面
    積13778.7平方公尺之土地所有權應有部分一萬分之二百九
    十二移轉登記予上訴人丙○○。
二、被上訴人則以：伊不曾出售系爭土地Ａ、Ｂ部分與上訴人丙
    ○○及訴外人黃哲曾，亦不曾在土地買賣契約書上簽名或用
    印，上訴人請求伊將系爭土地應有部分292/10000移轉登記
    予其等所有，並無理由等語，資為抗辯。於本院並補稱：
(一)被上訴人七十幾年間才在戶政事務所辦理印鑑登記，並將印
    鑑章及印鑑證明交由被上訴人母親即上訴人甲○○的祖母保
    管，被上訴人並未過問土地買賣之事，被上訴人之母親其後
    並未將印鑑章交還被上訴人，至於61年的印鑑證明一事，被
    上訴人完全不知情。若兩造真有於65年4月6日訂定系爭買賣
    契約，何以在77年及84年間不一併辦理土地所有權移轉登記
    ，足證65年4月6日之買賣契約不存在，且被上訴人亦不知悉
    77年、82年及84年間土地買賣的相關事宜。86年1月10日與
    61年7月10日之印鑑卡上的簽名及筆跡不同，但86年1月10
    日的印鑑卡上被上訴人親自辦理的。
(二)系爭土地地目為旱，應屬農地，其土地使用的區分，是否得
    移轉為共有尚有疑問。系爭買賣契約訂約之時間為65年4 月
    6日，時效已完成，被上訴人為時效抗辯。
(三)被上訴人之聲明：上訴駁回。
三、兩造不爭執之事實：
(一)坐落嘉義縣六腳鄉○○段1069地號（重測前為嘉義縣六腳鄉
    ○○段616地號），地目為旱地，面積13,778.70平方公尺，
    為被上訴人乙○與其他共有人分別共有，被上訴人乙○應有
    部分為4分之1。
(二)被繼承人黃哲曾之繼承人有黃侯雪霞、甲○○、黃韻及黃
    芳香，且其繼承人已協議分割被繼承人黃哲曾之遺產，而由
    上訴人甲○○分得被繼承人黃哲曾所有位於嘉義縣六腳鄉蒜
    東村8鄰271之2號房屋（稅籍編號：00000000000），就該房
    屋亦已完成房屋稅籍名義變更登記。上訴人甲○○所有上開
    嘉義縣六腳鄉蒜東村8鄰271之2號房屋，建築於係爭土地上
    。
四、兩造所爭執之事實：
(一)被上訴人乙○是否於65年4月6日將其所有之系爭土地如附圖
    所示A、B部分各約403平方公尺即121.91坪之土地出賣予上
    訴人丙○○及上訴人甲○○之被繼承人黃哲曾，並簽訂土地
    及建築改良物買賣所有權移轉契約書？又是否再於82年12月
    7日與丙○○、黃哲曾針對系爭土地簽訂土地買賣契約書？
(二)系爭土地可否辦理所有權移轉登記？
(三)系爭土地之買賣契約，被上訴人可否主張時效抗辯？
五、本院判斷：
(一)上訴人主張被上訴人於65年4月6日有將系爭土地Ａ、Ｂ部分
    出賣予丙○○及黃哲曾，並於82年12月7日再出具土地買賣
    契約書以確認雙方間之買賣關係等情，業據其等提出65 年4
    月6日之土地建築改良物買賣所有權移轉契約書2份及82 年
    12月7日之土地買賣契約書1份為證；惟被上訴人均否認上開
    契約書上印文及簽名之真正。經本院將乙○於61年7月19日
    (編號A)、86年11月10日 (編號B)在嘉義縣六腳鄉戶政事務
    所登記印鑑證明之印鑑卡與上訴人提出之65年4月6日之土地
    建築改良物買賣所有權移轉契約書上印文（編號甲二）、82
    年12月7日之土地買賣契約書上印文（編號甲一）、另三份
    被上訴人與黃哲曾間所簽訂之土地建築改良物買賣所有權移
    轉契約書上之印文即77年5月3日、84年6月21日、84年10月
    14日之土地買賣所有權移轉契約書印文（編為甲三、甲四、
    甲五類），送請內政部警政署刑事警察局為印文、筆跡鑑定
    之結果認：「一、編號B『乙○』印文與編號甲二、甲三、
    甲四、甲五之『乙○』印文，其印文不相符。二、編號A之
    『乙○』印文與甲二之『乙○』印文，其印文相符。三、編
    號甲一之『乙○』印文因紋線欠清晰，無法鑑定，另有關編
    號甲三、四、五與編號A之『乙○』印文是否相符部分，因
    二者相隔時日太久，僅由現有資料無法鑑定，請再蒐集該印
    章實物，連同原送鑑資料，彙送本局憑辦。四、有關編號A
    與編號B之『乙○』簽名筆跡是否相符部分，因二者相隔時
    間太久，無法鑑定。」有該局97年5月2日刑鑑字第09700606
    75號內政部警政署刑事警察局鑑定書在卷可稽 (本院卷59頁
    )，是依上開鑑定結果，上訴人提出之65年4月6日之土地建
    築改良物買賣所有權移轉契約書上印文（編號甲二）與被上
    訴人於61年7月19日設立印鑑登記時留存在嘉義縣六腳鄉戶
    政事務所之印鑑卡上之印文係相符，是65年4月6日兩造所訂
    定之土地建築改良物買賣所有權移轉契約書係真正堪以認定
    。
(二)雖被上訴人抗辯：於七十幾年間才在戶政事務所辦理印鑑登
    記，並將印鑑證明均交由其母親保管，被上訴人並未過問土
    地買賣的事，被上訴人之母親其後並未將印鑑章交還被上訴
    人，至於61年7月19日之印鑑證明一事，被上訴人完全不知
    情，86年1月10日與61年7月10日之印鑑卡上的簽名及筆跡不
    同，但86年1月10日的印鑑卡是被上訴人親自辦理的等語。
    然查，經本院依上訴人之聲請向嘉義縣六腳鄉戶政事務所函
    查被上訴人自65年迄今之印鑑卡原本，查知被上訴人分別於
    61年7月19日、86年11月10日設有印鑑卡，並未在七十年至
    八十年間設立或變更印鑑登記，有嘉義縣六腳鄉戶政事務所
    96 年8月17日嘉腳戶字第0960001652號函附之印鑑卡在卷可
    按(本院卷36頁)，是被上訴人抗辯其係七十幾年間才辦理印
    鑑登記云云，顯與事實不符，不足採信。又申請印鑑登記應
    由當事人填具印鑑登記申請書及印鑑條各一份親自辦理，惟
    按台灣省政府民政廳85年3月20日84民六字第15682號函釋，
    如申請人無填寫能力或不識字要求戶政人員代填時，可比照
    戶籍法第四十條規定，由戶政事務所人員代填申請書並向申
    請人朗讀後由其簽名或蓋章，亦有嘉義縣六腳鄉戶政事務所
    97 年8月25日嘉腳戶字第0970001596號函及所附之印鑑登記
    辦法一份在卷可按 (本院卷93-96頁)，堪認印鑑證記之申請
    必須本人親自辦理，惟印鑑登記申請書及印鑑條如申請人無
    填寫能力或不識字，申請人可要求戶政事務所人員代填申請
    書後，由申請人簽名或蓋章。則被上訴人抗辯61年7月19日
    所登記之印鑑卡非其本人辦理云云，與上開印鑑登記辦法之
    規定不符，此非常態之事實，依舉證責任之分配，應由被上
    訴人負之。又留存於六腳鄉戶政事務所之被上訴人分別於61
    年7月19日與86年11月10日印鑑卡上之『乙○』簽名筆跡因
    二者相隔時間太久，無法鑑定，有上開刑事警察局鑑定書在
    卷可按。依上嘉義縣六腳鄉戶政事務所97年8月25日嘉腳戶
    字第0970001596號函及所附之印鑑登記辦法，印鑑登記申請
    書及印鑑條可要求戶政人員代填，非必須由申請人簽名，是
    上開被上訴人於61年7月19日辦理印鑑登記之印鑑卡上『乙
    ○』之簽名是否被上訴人本人親自簽名一節，亦無從據以判
    斷該印鑑登記非被上訴人本人親自辦理。況上開二紙印鑑卡
    上『乙○』之簽名，亦因二者相隔時間太久，無法鑑定，有
    上開刑事警察局鑑定書可按。綜上所述，印鑑登記既係必須
    本人親自辦理，被上訴人主張61年7月19日之印鑑登記非其
    本人辦理，自應就此非常態之事實負舉證證責任，被上訴人
    既未能舉證以證明之，其抗辯61年7月19日之印鑑登記非其
    本人申請云云，即不足採信。
(三)又系爭土地地目為旱，有土地登記謄本影本在卷可按，而土
    地登記簿所記載田、旱地目之土地係耕地，耕地係89年1月
    26日修正公布前農業發展條例所規定之農地，此觀89年1 月
    26日修正公布前農業發展條例第三條第十一款及農業發展條
    例施行細則第六條規定自明，是系爭土地係農地堪以認定。
    而依89年1月26日修正公布，於89年1月28日生效之土地法第
    30 條及農業展條例均已廢止私有農地、耕地不得分割移轉
    為共有之限制，是系爭土地係於89年1月28日起，因土地法
    及農業發展條例之修正始可移轉為共有。次按請求權，因十
    五年間不行使而消滅，但法律所定期間較短者，依其規定；
    消滅時效，自請求權可行使時起算，以不行為為目的之請求
    權，自為行為時起算，民法第125條、第128條分別定有明文
    。系爭買賣契約訂定時，系爭土地因屬當時有效施行之土地
    法及農業發展條例所規定之農地，不得分割及移轉為共有，
    惟系爭買賣契約約定：日後能辦理所有權移轉登記時，出賣
    人應無條件將產權移予買受人 (年限不限制)等語，有系爭
    土地建築改良物買賣所有權移轉契約書二份在卷可按。是本
    件土地買賣契約買受人請求移轉土地所有權之消滅時效係自
    89年1月28日起算，尚未逾民法第125條所定之15年，是被上
    訴人抗辯上訴人之請求權時效已消滅云云，亦不足採取。
(四)系爭土地原為被上訴人與他人所共有，被上訴人之所有權應
    有部分為四分之一，系爭65年4月6日之土地建築改良物買賣
    所有權移轉契約書約定被上訴人將系爭土地如附圖所示、面
    積各403平方公尺之Ａ、Ｂ部分，分別出售予上訴人丙○○
    及訴外人黃哲曾，惟被上訴人所有之部分尚未分割，系爭土
    地面積為13778.7平方公尺，上訴人所各自買受之面積為403
    平方公尺，各占系爭土地所有權應有部分一萬分之二百九十
    二，雖系爭土地買賣契約之買賣標的為系爭土地如附圖所示
    A、B部分，惟被上訴人所有之應有部分四分之一尚未分割，
    無從據以特定上開A、B部分，則上訴人依買賣契約所約定，
    買賣標的之面積與土地全部面積之比例請求被上訴人移轉系
    爭土地所有權應有部分各一萬分之二百九十二，自應許可。
六、綜上所述，上訴人提出之系爭65年4月6日之土地建築改良物
    買賣所有權移轉契約書上印文與被上訴人於61年7月19日之
    印鑑登記之印鑑卡之印文相符，該土地買賣契約即為真正。
    從而，上訴人本於買賣契約及繼承之法律關係提起本件訴訟
    請求被上訴人應將坐落嘉義縣六腳鄉○○段1069地號、面積
    13778.7平方公尺之土地所有權應有部分各一萬分之二百九
    十二移轉登記予上訴人甲○○、丙○○，為有理由，應予准
    許。原審判決駁回上訴人之請求於法尚有違誤，上訴人指摘
    原判決不當，求予廢棄改判，為有理由，爰由本院將原判決
    予以廢棄改判如主文第二項、第三項所示。
七、本件事證已臻明確，兩造其餘攻擊防禦方法，經審酌結果亦
    不影響本判決之結果，爰不以一一論述，附此敘明。
八、據上論結，本件上訴為有理由，依民事訴訟法第436條之1第
    3項、第450條、第78條，判決如主文。
中    華    民    國    98    年    2     月    25    日
                  民事第一庭審判長法  官  林世芬
                                  法  官  黃仁勇
                                  法  官  涂裕洪
以上正本係照原本作成。
本判決不得上訴。
中    華    民    國    98    年    2     月    25    日
                                  書記官  李靜華


司法院資訊處製作；財團法人民間司法改革基金會備份。
